【裁判字號】    97,再易,50
【裁判日期】    970507
【裁判案由】    拆屋還地
【裁判全文】
臺灣高等法院民事判決                  97年度再易字第50號
再審原告    子○○
            癸○○
            戊○○
            己○○
            乙○○
            丙○○
再審被告    甲○○○
            庚○○
            丁○○
            辛○○
            壬○○
            丑○○
上列當事人間拆屋還地事件，再審原告對於中華民國96年6月26
日本院95年度上更(一)字第117號判決及最高法院96年度台上字第
2571號確定判決，提起再審之訴，本院判決如下：
    主  文
再審之訴駁回。
再審訴訟費用由再審原告負擔。
    理  由
甲、程序部分：
一、按再審之訴，對於第三審法院之判決，係本於第496條第1項
    第9款至第13款事由，聲明不服者，專屬原第二審法院管轄
    ，民事訴訟法第499條定有明文。經查再審原告依民事訴訟
    法第496條第1項第13款規定對於本院95 年度上更(一)字第117
    號判決及最高法院96年度台上字第2571號判決提起再審之訴
    ，依前開規定，專屬於本院管轄，先予敘明。
二、次按再審之訴，應於30日之不變期間內提起，再審之理由發
    生或知悉在後者，均自知悉時起算，民事訴訟法第500條第1
    、2項定有明文。經查最高法院雖於96年11月22日作成本件
    確定判決，惟再審原告主張其係於97年3月27日始發現未經
    斟酌之證據即91年10月1日台北市政府府工養字第0911933
    0300號函（本院卷，17至20頁），並提出訴外人呂守廉出具
    之證明書為證（本院卷，21頁），是其依民事訴訟法第496
    條第1項第13款規定提起再審之訴部分，有再審理由知悉在
    後之情，其於97年4月21日本此提起再審之訴，並無逾30日
    不變期間。
三、再按訴訟標的對於共同訴訟之各人必須合一確定者，共同訴
    訟人中一人之行為有利益於共同訴訟人者，其效力及於全體
    ，民事訴訟法第56條第1款定有明文。查本件確定判決命再
    審原告應將其等共有之門牌號碼台北市○○街10巷1號房屋
    （下稱系爭房屋）占用再審被告與訴外人林美貴共有之台北
    市○○區○○段1小段498地號土地（下稱系爭土地）之部分
    拆除並返還占用土地，及分別返還不當得利。按有關拆屋還
    地部分乃屬對再審原告應合一確定，是再審原告子○○、癸
    ○○及戊○○提起再審之訴之效力應及於己○○、乙○○及
    丙○○，爰併列己○○、乙○○及丙○○為再審原告，亦予
    敘明。
乙、實體方面：
一、再審原告主張略以：再審被告於83年間申請讓售系爭土地時
    ，再審被告係占有系爭土地26.02平方公尺建屋，其餘面積
    7.98平方公尺則為再審原告以系爭房屋占有使用，此觀台北
    市政府91年10月1日府工養字第09119330300號函即明，惟台
    北市土地重劃大隊竟不依規定通知再審原告繳納占用期間之
    使用補償金後，而予以讓售，由再審被告於83年4月1日向台
    北市土地重劃大隊申請讓售，並於83年6月30日出具虛偽不
    實之切結書及自行繪製之虛偽占用系爭土地圖，由台北市土
    地重劃大隊層報台北市政府，再審被告與台北市政府均明知
    再審被告不能申購再審原告所占用之系爭土地，卻通謀虛偽
    意思表示就系爭土地全部訂立買賣契約及所有權移轉登記契
    約書，依民法第87條第1項規定，該買賣契約及所有權移轉
    登記契約書均屬無效。再審被告自不得依民法第767條規定
    請求再審原告拆屋還地，爰依民事訴訟法第496條第1項第13
    款規定提起再審之訴。並聲明：(一)確定判決不利於再審原告
    部分廢棄。(二)廢棄部分，駁回再審被告之訴。
二、本件未經辯論，再審被告亦未提出書狀作何聲明或陳述。
三、按當事人發現未經斟酌之證物或得使用該證物者，得以再審
    之訴對於確定終局判決聲明不服，但以如經斟酌可受較有利
    益之裁判者為限，民事訴訟法第496條第1項第13款定有明文
    。故當事人以發見新證據為聲請再審之原因者，必以其新證
    據若經法院斟酌可受較有利益之裁判者為限（最高法院17年
    度上字第1081號判例意旨參照）。
四、再審原告主張就本院95年度上更(一)字第 117號判決及最高法
    院96年度台上字第2571號確定判決，有發現未經斟酌之證物
    或得使用該證物之再審事由等語，並提出91年10月1日台北
    市政府府工養字第09119330300號函為據。經查，再審被告
    係依民法第767、821條規定請求再審原告拆除系爭房屋返還
    占用之系爭土地，及請求再審原告給付不當得利。本件確定
    判決認定再審被告甲○○○、庚○○、丁○○及訴外人林美
    貴、陸漢明及再審原告丙○○等人於83年間向台北市土地重
    劃大隊出具申請書而讓售取得系爭土地所有權，並已於同年
    9月10日為所有權登記，系爭土地現登記為再審被告及訴外
    人林美貴共有，此為兩造所不爭，再審被告行使所有權排除
    侵害請求權，應僅就再審原告是否有權使用系爭土地為審酌
    。是縱再審原告主張再審被告係以不正當方式取得系爭土地
    所有權屬實，惟在再審被告與台北市政府土地重劃大隊間之
    買賣行為未撤銷前，再審被告仍為所有權人，再審原告既無
    法提出合法占用系爭土地之依據，再審被告自得請求拆屋還
    地及返還不當得利，而判命再審原告應拆屋還地及分別給付
    分管部分之不當得利。按再審原告提出之前開函件內容僅係
    告知再審原告子○○及丙○○所有之房屋占用「晴光社區環
    境改造計畫－晴光商圈築夢計畫」工程用地，請其於92 年3
    月1日前或配合施工自行將房屋拆除乙事並非明再審原告
    占用系爭土地之合法權源，是即令斟酌該函，亦難認再審原
    告占用系爭土地有合法權源，再審原告本此主張有民事訴訟
    法第496條第1項第13款規定之再審事由，自屬顯無理由，應
    予駁回，爰不經言詞辯論為之。
丙、據上論結，本件再審之訴為顯無理由，依民事訴訟法第502
    條第2項、第78條規定，判決如主文。
中    華    民    國    97    年    5     月    7    日
                    民事第十三庭
                      審判長法  官  黃嘉烈
                            法  官  吳燁山
                            法  官  高鳳仙
正本係照原本作成。
不得抗告。
中    華    民    國    97    年    5     月    14    日
                            書記官  黃慶霽


司法院資訊處製作；財團法人民間司法改革基金會備份。
